【裁判字號】    92,自,132
【裁判日期】    920430
【裁判案由】    詐欺
【裁判全文】
臺灣臺北地方法院刑事裁定                          九十二年度自字第一三二號
    自  訴  人  甲○○
    被      告  丙○○
               乙○○○
右列被告因詐欺案件，經自訴人提起自訴，本院裁定如左：
    主  文
自訴駁回。
    理  由
一、自訴意旨略以：被告丙○○、乙○○○夫婦於民國八十九年五月五日起，在台北
    市○○里○○街二三二巷三號附近市場攤位旁空地，以被告丙○○為首召集互助
    會，會員連同會首共計六十五會，每會新台幣（下同）一萬元，底標為一千五百
    元，採內標制，於每月五日開標，每逢三、六、九及十二月再加標一次。詎被告
    二人共同意圖為自己不法所有及偽造文書之概括犯意，連續於九十一年十一月五
    日及同年九月五日，在上址假冒會員劉進財及蔡國書之名義標會，致使其他包括
    自訴人在內之活會會員不疑有詐，交付會款，足以生損害於劉進財、蔡國書及包
    括自訴人在內之其他活會會員，因認被告二人涉有詐欺取財及偽造文書等罪嫌云
    云。
二、按法院或受命法官於自訴案件第一次審判期日前訊問及調查結果，如認為案件有
    刑事訴訟法第二百五十二條至第二百五十四條之情形者，得以裁定駁回其自訴，
    同法第三百二十六條第三項定有明文；又事實之認定，應憑證據，如未能發現相
    當證據，或證據不足以證明，自不能以推測或擬制之方法，為裁判基礎（最高法
    院四十年台上字第八六號判例參照）。
三、自訴人認被告丙○○、乙○○○涉有前揭犯行，無非係以證人劉進財、蔡國書之
    證詞及互助會會單影本一份，為其主要論據。訊之被告丙○○固不否認於右揭時
    、地擔任會首，召集前開互助會，被告乙○○○則不諱言與丙○○係夫妻，惟均
    堅決否認有何詐欺、偽造文書犯行，被告丙○○辯稱：伊因積欠地下錢莊債務遭
    恐嚇，嗣於過年期間出國避難，卻有死會會員造謠生事，宣稱伊已倒會，造成活
    會會員恐慌而倒會，然伊並無假冒他人名義標會詐騙活會會員之情形，蔡國書與
    劉進財仍是活會；被告乙○○○則辯稱：此事與伊無關等語。
四、經查：
  (一)按「犯罪事實應憑有證據能力之證據認定之；證人以聞自原始證人在審判外之陳
    述作為內容之陳述，純屬傳聞之詞，其既未親自聞見或經歷其所陳述之事實，法
    院縱令於審判期日對其訊問，或由被告對其訊問，亦無從擔保其陳述內容之真實
    性；又因原始證人非親自到庭作證，法院無從命其具結而為誠實之陳述，亦無從
    由被告直接對之進行詰問，以確認該傳聞陳述之真偽，殊有違事實審法院之證據
    調查應採直接主義及刑事訴訟法第一百六十六條之立法原意，尤有害於被告依憲
    法第八條第一項正當法律程序所保障之對質及詰問權暨第十六條訴訟基本權所保
    障之防禦權。故應認證人之傳聞證言不具證據能力，不得以之作為認定犯罪事實
    之依據」，最高法院八十七年度台上字第三四七三號判決採同一見解。
  (二)據證人劉進財於本院調查時證稱：「有一次在市場，被告丙○○告訴會員蔡國書
    、宋克鳳說該次得標會員是劉進財，但事後倒會，蔡國書、宋克鳳問我，才知道
    被冒標」，質之證人蔡國書證述：「是倒會後大家聚在市場討論時，我以為劉進
    財有得標，才跟他說此事」等語（均見本院九十二年三月十四日訊問筆錄），足
    徵上開證人均未曾親自見聞此事，遑論被告丙○○供稱：劉進財仍是活會會員等
    語（見本院九十二年三月二十八日訊問筆錄），是證人劉進財、蔡國書於本院所
    為上開證詞，若非聽聞證人蔡國書在審判外之陳述作為陳述之內容，核屬傳聞證
    據，即為證人蔡國書片面臆測之詞，均無證據能力，且與事實不符，不足作為不
    利被告涉有冒標之憑據。
  (三)又證人即前開互助會會員蔡國書亦係在倒會後，聽聞案外人宋克鳳得知遭人冒標
    情事，為蔡國書於本院調查時供證在卷（見本院九十二年三月十四日訊問筆錄）
    ，經核亦屬傳聞證據，況證人蔡國書嗣於本院審理時明確證述：因為伊參加三個
    會，本件互助會仍是活會會員，當時被告丙○○並未說清楚，伊誤以為遭人冒標
    ，現已與會首說清楚，伊仍是活會會員，故無冒標情形等語（見本院九十二年四
    月十一日訊問筆錄），核與被告丙○○辯稱：蔡國書仍是活會會員等語相符，是
    蔡國書既仍為前開互助會活會會員，自無遭被告等冒標可能。
  (四)另被告乙○○○並無參與前開互助會，核與被告丙○○供述情節相符，自訴人復
    未提出任何證據足以證明其有何參與互助會之情形，尚難僅因乙○○○係丙○○
    之妻，遽謂其與被告丙○○共犯自訴人所指詐欺、偽造文書之犯行，其罪嫌顯有
    不足。
  (五)綜上所述，本件自訴人所指遭被告二人冒標之劉進財及蔡國書既均為活會會員，
    足見被告並無冒標情事；自訴人片面指摘被告擔任上開互助會會首，冒標詐騙活
    會會員云云，委無憑據，不足採信，難認被告二人有何偽造文書、詐欺犯行。此
    外，復查無其他積極證據足認被告有何偽造文書、詐欺犯行，被告二人罪嫌尚有
    不足，依照首開說明，本件自訴應予駁回。
據上論斷，應依刑事訴訟法第三百二十六條第三項、第二百五十二條第十款，裁定如
主文。
中      華      民      國      九十二      年      四    月    三十    日
                                      臺灣臺北地方法院刑事第八庭
                                          法  官  胡宏文
右正本證明與原本無異。
如不服本裁定，應於送達後五日內，向本院提出抗告狀。
                                          書記官  劉穗筠
中      華      民      國      九十二      年      五    月     五     日


司法院資訊處製作；財團法人民間司法改革基金會備份。
